臺灣高雄地方法院民事判決　　　　　　　95年度訴字第4237號
原　　　告　丁○○
訴訟代理人　王程風律師
被　　　告　甲○○
　　　　　　　　　　　　2
　　　　　　乙○○
共　　　同　李玲玲律師
訴訟代理人　何俊墩律師
　　　　　　李美慧律師
被　　　告　丙○○
上列當事人間請求遷讓房屋事件，經本院於民國96年6 月5　日
言詞辯論終結，判決如下：
    主      文
原告之訴及假執行之聲請均駁回。
訴訟費用由原告負擔。
    事實及理由
一、本件被告丙○○經合法通知未於言詞辯論期日到場，核無民
    事訴訟法第386 條所列各款情形，爰依原告之聲請，由其一
    造辯論而為判決。
二、原告起訴主張：原告於民國92年8 月25日將座落於高雄市○○區○○段二小段第2188地號土地上之門牌號碼高雄市○○
    區○○路1083號建物（以下稱系爭租賃物）出租予被告甲○○，並簽立租賃契約（以下稱系爭租約）且經公證而約定租
    期自92年8 月26日起至97年8 月25日止，租金每月新臺幣（
    下同）150,000 元，被告甲○○並給付600,000 元為押租金
    ，然被告甲○○卻於95年5 月間由被告乙○○將系爭租賃物
    轉租給被告丙○○，惟依系爭租約第2 條約定，被告甲○○
    非經原告同意不得將系爭租賃物之一部或全部轉租他人或借
    予他人使用或與他人共用，而原告雖同意被告乙○○使用系
    爭租賃物，但並沒有同意其轉租，且原告雖曾同意被告乙○○轉租系爭租賃物予訴外人黃洪文理，但承租人之資格、租
    期長短及承租人之營業種類均是原告考慮可否轉租之條件，
    不可僅以原告曾同意轉租即認被告乙○○得轉租予被告丙○○，故原告於知悉上情後即於95年9 月25日通知被告甲○○
    應回復原狀否則即終止租約，但被告甲○○卻置之不理，原
    告乃於95年11月3 日發函終止租約，依約被告甲○○即應將
    系爭租賃物返還於原告，而被告乙○○、丙○○迄今仍無權
    占用系爭租賃物而共同侵害原告之所有權致原告受有每月相
    當於租金之損害150,000 元，另被告甲○○於租約終止後仍
    未搬遷，依照系爭租約第15條約定應按日給付原告違約5,00
    0 元，為此爰依租賃、侵權行為、所有物返還請求權之法律
    關係提起訴訟，並聲明求為判決：(一)被告甲○○應自系爭租
    賃物遷讓而返還於原告；(二)被告乙○○、丙○○應自系爭租
    賃物遷出；(三)被告應自起訴狀繕本送達之翌日起至系爭租賃
    物交還原告之日止按月給付原告150,000 元；(四)被告甲○○
    應自本訴狀繕本送達之翌日起至系爭租賃物交還原告之日起
    按日給付原告5,000 元；(五)願供擔保請准宣告假執行等語。
三、被告丙○○未於言詞辯論期日到場，亦未提出書狀作何聲明
    或陳述。
四、被告甲○○、乙○○則以：系爭租約之承租名義人雖為被告
    甲○○，但系爭租約之相關事宜均是被告乙○○與原告之代
    理人即原告之妻謝黃錦美所洽談，且承租系爭租賃物5 年之
    租金均是被告乙○○所支出，後來與原告商議續約時亦是預
    定以被告乙○○之名義續約，故被告乙○○自始即是實際之
    承租人，而被告乙○○分租系爭租賃物係經原告之代理人謝
    黃錦美所同意，且於95年5 月24日才將系爭租賃物分租，故
    被告甲○○、乙○○並無違法分租，原告主張被告甲○○違
    約分租而主張終止租約並請求遲延搬遷之違約金即屬無據，
    縱令原告終止租約合法，惟其所主張之損害金顯逾土地法第
    97 條 之最高限制，同理所主張之違約金亦屬過高等語為辯
    ，並均聲明駁回原告之訴及假執行之聲請，如受不利之判決
    並願供擔保請准免予假執行。
五、兩造不爭執事項：
    原告所有之系爭租賃物於92年8 月25日乃由其代理人謝黃錦
    美與被告甲○○訂立租賃契約，並在同日於公證人黃庭和事
    務所公證，嗣系爭租賃物乃部分轉租給被告丙○○，其餘則
    由被告乙○○占用，而被告甲○○、乙○○、丙○○於95年
    11 月3日皆已收到原告終止租賃契約之信函。
六、本件經整理並協議簡化爭點後，兩造均同意本件之爭點為：
    (一)被告乙○○是否為實際上之使用人或承租人？(二)被告甲○○、乙○○轉租有否違約？(三)損害金額是否應共同連帶負擔
    ？違約金是否過高？茲就各項爭點審究如次：
  (一)被告乙○○是否為實際上之使用人或承租人？
    原告所有之系爭租賃物於92年8 月25日乃由其代理人謝黃錦
    美與被告甲○○訂立租賃契約，並在同日於公證人黃庭和事
    務所公證已如前述，而系爭租賃物之租金是由被告乙○○給
    付、系爭租賃物係由被告乙○○使用，系爭租約到期後係預
    定由被告乙○○續行承租系爭租賃物等情，業經原告與被告
    乙○○於本院審理時陳稱：「（問：當初是甲○○去租房子
    ？）被告乙○○答：當初也是我去租的，但是契約名義人是
    甲○○。（問：甲○○同意你使用？）被告乙○○答：是。
    （問：原告有無同意你使用？）被告乙○○答：有。（問：
    原告有無同意乙○○使用系爭房屋？）原告訴訟代理人答：
    同意乙○○使用，但不同意乙○○分租。（問：是否如此？
    ）被告乙○○答：剛開始租的時候沒有分租，我已經租了5
    年，95年4 月24日才分租出去，之前都沒有分租，在我的認
    知裡面，原告不僅同意我使用，而且同意我分租。（問：你
    不是承租人，如何分租？）被告乙○○答：我租了5 年，全
    部合約的內容都是我去談的，租金也是我付的，續約也是以
    我的名義續約，所以我認為我是承租人。（問：是否如此？
    ）原告訴訟代理人答：已經租了5 年，租金是乙○○拿給原
    告，但我們認為乙○○是代理甲○○拿租金給原告；續約是
    用乙○○的名義。」等語明確，並有續約之合約書、房屋租
    賃契約書等件附卷可參（見本院卷第115 、116 頁），而95
    年4 月24日被告乙○○將系爭租賃物分租給訴外人黃洪文理
    時係經公證，並經原告及原告之妻謝黃錦美於公證請求書上
    簽名蓋章表示同意等情，亦有民間公證人黃庭和事務所95
    年12月27日雄院民文庭字第950030號函暨所附之公證請求書
    、公證書、房屋租賃契約書等件為證，則以系爭租約之租金
    均是由被告乙○○繳付，系爭租賃物亦是由被告乙○○所使
    用，即便系爭租賃物分租亦是以被告乙○○之名義為之，而
    原告及原告之妻對此均為知情甚且於公證請求書上簽名、蓋
    章表示同意，再以系爭租約到期後之續約亦是與被告乙○○
    簽訂，則系爭租約雖名義上係以被告甲○○為承租人，然實
    際上承租人所應為、得為之法律行為、事實行為均是由被告
    乙○○為之，租賃法律關係之繼續亦是由被告乙○○為之，
    且原告對此均為知情並配合為之，足見原告就系爭租約之真
    實認知被告乙○○方為系爭租賃物之實際承租人，原告自允
    之對系爭租賃物有完全之使用收益權，其於得原告同意後並
    得為轉租至明。至被告甲○○、乙○○之訴訟代理人雖以書
    狀表示被告乙○○為被告甲○○之代理人，然此節業經被告
    乙○○於本院審理時所更正，自應以當事人本人之陳述為其
    主張，併予敘明。
  (二)被告甲○○、乙○○轉租有否違約？
    按承租人非經出租人承諾，不得將租賃物轉租於他人。但租
    賃物為房屋者，除有反對之約定外，承租人得將其一部分轉
    租於他人，民法第443 條第1 項定有明文，復按租賃契約乃
    特定當事人間所締結之契約，其債權債務關係，亦僅存在於
    該特定當事人間，而轉租係轉租人與次承租人成立新租賃關
    係，縱令出租人同意轉租，次承租人與出租人間亦無直接之
    租賃關係可言，最高法院83年度台上字第1328號著有判決意
    旨可資參照。查系爭租約第2 條乃規定：「乙方（即被告甲○○）非經甲方（即原告）書面同意，不得將租賃物之全部
    或一部轉租」，此有系爭租約在卷可稽，而系爭租賃物之實
    際承租人乃為被告乙○○，被告乙○○於95年4 月24日將系
    爭租賃物分租給訴外人黃洪文理時亦經公證，並經原告及原
    告之妻謝黃錦美於公證請求書上簽名蓋章表示同意等情已如
    前述，又本院於96年1 月29日審理時對原告詢以：「系爭租
    賃物雖出租給被告甲○○，但卻由被告乙○○經營補習班，
    原告對此知情，有無爭執」等語時，原告當庭雖答以：具狀
    補陳等語，然其於嗣後之書狀及審理中均未對此為爭執，再
    佐以本院調閱系爭租賃物之變更使用執照之資料所示，系爭
    租賃物係由原告於91年5 月17日變更使用執照用途為托兒所
    、補習班，嗣於95年6 月7 日再申請變更使用執照用途為店
    舖乙節，亦有高雄市政府工務局96年3 月8 日回函暨所附系
    爭租賃物之變更使用執照原案及相關資料等件附卷可稽，而
    系爭租賃物之1 樓現已擺設經營自助冰、火鍋等器材，亦經
    本院至現場勘驗屬實，且有本院勘驗筆錄在卷可考，則系爭
    租約原雖約定轉租需得原告書面同意，但原告已於本件實際
    承租人即被告乙○○請求為轉租時確為同意並於公證請求書
    上簽字蓋章，被告乙○○就系爭租賃物所為之轉租自為合法
    ，此外再參以被告乙○○本經營補習班，現在則已變為店舖
    ，原告更於95年5 月9 日被告乙○○將系爭租賃物轉租給被
    告丙○○後之同年6 月7 日將系爭租賃物之使用執照用途變
    更為店舖，益證原告對於轉租已為知情且同意，否則原告豈
    會有配合被告乙○○變更系爭租賃物使用執照用途之理，而
    原告雖以每次轉租之次承租人資格須經原告同意等語為辯，
    然參酌前揭說明，轉租係轉租人與次承租人成立1 新之租賃
    關係，次承租人與出租人間並無直接之租賃關係可言，次承
    租人之資格除另有約定外，自無需再經同意轉租之出租人即
    原告再為同意、審核，且以系爭租約第2 條既無規範轉租之
    次承租人資格每次均須經原告審核，而系爭租賃物為房屋依
    法律規定原則上本得轉租，且原告復已同意轉租，則其就「
    每次轉租之次承租人資格須經原告同意」之此一法律及契約
    均無規範之例外要件自應負舉証之責，但原告就此卻未能舉
    証以實其說，自難認所主張為有理由，故本件被告乙○○之
    轉租即無違約可言，至於被告甲○○僅為名義承租人且亦無
    轉租行為，自無違約之可能。
  (三)損害金額是否應共同連帶負擔？違約金是否過高？
    本件被告甲○○、被告乙○○既無違約事由，原告所為終止
    租約即屬非法，其請求違約金亦屬無據，而被告甲○○、被
    告乙○○分別為系爭租約名義上之承租人及實際承租人，被
    告丙○○則為合法之次承租人，其等依法均有使用系爭租賃
    物之權利，原告請求渠等遷出系爭租賃物及連帶給付相當於
    租金之損害賠償亦無理由。
七、綜上所述，系爭租約之名義上承租人雖為被告甲○○，但其
    實際上之承租人則為被告乙○○，而被告甲○○既僅為名義
    上之承租人且無轉租之行為，且原告對於被告乙○○之轉租
    復於公證請求書上表示同意，被告乙○○就系爭租賃物轉租
    予被告丙○○自無不法，原告以被告甲○○、被告乙○○違
    法轉租而主張終止租約並非適法，被告甲○○、乙○○仍分
    別為系爭租賃物之名義上之承租人及實際上之承租人，而被
    告丙○○則為合法之次承租人而均有權占用系爭租賃物，從
    而原告依租賃、侵權行為及所有物返還請求權之法律關係請
    求被告之遷出系爭租賃物及連帶給付相當於租金之損害賠償
    ，並請求被告甲○○應給付違約金等節均無理由而應予以駁
    回，而原告既受敗訴之判決，其假執行之聲請即失所依據，
    應併予駁回。
八、本件事證已臻明確，兩造其餘攻擊、防禦方法及所為之立證
    ，經核與判決之結果不生影響，無庸逐一論述，併予敘明。
九、據上論結，本件原告之訴為無理由，依民事訴訟法第78條，
    判決如主文。
中　　華　　民　　國　　96　　年　　7 　　月　　3 　　日
                  民事第四庭  審判長法　官   黃宏欽
                                    法  官   古振暉
                                    法  官   黃宣撫
以上證明與原本無異。
如不服本判決，應於判決送達後20日內向本院提出上訴狀並表明
上訴理由，如於本判決宣示後送達前提起上訴者，應判決送達後
10日內補提上訴理由書（須附繕本）。
中　　華　　民　　國　　96　　年　　7 　　月　　3 　　日
                                    書記官  王美玲
